臺灣屏東地方法院民事判決　　　　　　　 99年度訴字第565號
原　　　告　李衿祿即李金錄
訴訟代理人　楊四海律師
被　　　告　李文宜
　　　　　　李文哲
　　　　　　李文玄
當事人間確認租賃關係存在事件，本院於民國100 年10月13日言
詞辯論終結，判決如下：
    主  文
原告之訴駁回。
訴訟費用由原告負擔。
    事  實  及  理  由
一、被告李文宜、李文哲、李文玄經合法通知，未於言詞辯論期
    日到場，核無民事訴訟法第386 條所列各款情形，爰依原告
    之聲請，由其一造辯論而為判決。
二、按「訴狀送達後，原告不得將原訴變更或追加他訴，但有下
    列各款情形之一者，不在此限：．．二、請求之基礎事實同
    一者。」此民事訴訟法第255 條第1 項第1 款定有明文。本
    件原告起訴原請求：「(一)確認原告就坐落屏東縣萬丹鄉○○
    段404 地號、田、面積267 平方公尺，被告李文宜、李文哲
    、李文玄所有之應有部分各15952 分之3587，有優先承買權
    存在。(二)被告李文宜等三人應與原告就前項之應有部分訂立
    耕地買賣書面契約，並於原告給付價金新台幣（下同）709,
    514 元之同時，將該應有部分移轉登記與原告。」；嗣於本
    院審理時變更為「確認原告與被告三人間就坐落屏東縣萬丹
    鄉○○段404 地號、田、面積267 平方公尺，被告李文宜、
    李文哲、李文玄所有之應有部分各47856 分之12365 ，有耕
    地三七五減租條例之租賃關係存在」等語（見本院卷第203
    頁），核原告本於同一基礎事實（即兩造間有無耕地三七五
    減租條例之耕地租賃關係）所為訴之變更，與原訴間具有共
    同性，而就原請求之訴訟及證據資料，於審理繼續進行在相
    當程度範圍內具有一體性，揆諸前揭規定，自應准許。
三、原告起訴主張：原告之父李文興於民國59年間，與被告之父
    李芳標，就坐落於屏東縣萬丹鄉○○段404 地號、地目田、
    面積267 平方公尺之土地（下稱系爭土地），被告之父李芳
    標應有部分12356/15952 成立三七五減租條例之耕地租賃，
    約定租金一年為68台斤稻谷，迨至74年6 月19日原告之父死
    亡，由原告續任耕作種植（現種植地瓜、木瓜、波羅蜜、芒
    果、龍眼、芭樂、楊桃、皇帝豆、蕃茄等作物）而繼承系爭
    土地被告之父應有部分之租賃權，並繼續繳納租金，嗣因被
    告之父於88年4 月19日過世，被告李文宜、李文哲、李文玄
    及被告之母李許素雀繼承被告之父上開應有部分，即每人之
    應有部分為12365/ 63808，又因被告之母李許素雀亦於95年
    8 月8 日死亡，該應有部分再由被告李文宜、李文哲、李文
    玄三人繼承，並連同被告三人原有之應有部分，被告三人之
    應有部分各為12365/4785 6。又有關租金之繳付，於84、85
    年兩年度係由訴外人「歐永連」代被告之父李芳標收受，自
    86年至93年止，均由被告之母李許素雀收受，迄自94年至98
    年止則由被告李文哲代收，惟98年12月9 日原告欲以匯票寄
    繳99年度租金即代金850 元，卻遭被告拒收並於99年1 月26
    日以萬丹郵局第13號存證信函否認兩造間之租賃關係存在，
    原告因此向鈞院提存所提存在案。從而參酌原告繼承原告之
    父承租人之地位與被告繼承被告之父、母之出租人地位，故
    兩造間對系爭土地應有部分各12365/47856 之三七五減租條
    例之耕地租賃，仍繼續存在，且原告亦依約繳納三七五減租
    條例所訂之租金，並有實際從事種植耕作，在在可徵原告與
    被告間就系爭土地存有三七五減租條例之耕地租賃關係，詎
    被告竟否認之，為此提起本件訴訟等語，並聲明：確認原告
    與被告三人間就系爭土地，被告李文宜、李文哲、李文玄所
    有之應有部分各12 365/47856，有耕地三七五減租條例之租
    賃關係存在。
四、被告李文宜、李文哲、李文玄未於言詞辯論期日到場，惟據
    其等提出之書狀記載略謂：被告之父如有與他人成立三七五
    減租之耕地租賃，則必訂有書面租賃契約，並於鄉公所登記
    在案，並無僅就系爭土地訂立口頭租賃契約而不採相同方式
    處置之理；至原告主張自40多年前即有租賃契約存在，但無
    法提出租賃契約及86年之前繳付租金收據等相關證物，亦無
    法說明代收受租金之訴外人歐永達為何人、李許素雀於86、
    87年間並非土地所有權人，何以得收受租金，應認未盡舉證
    之責。再者，原告於89年9 月2 日及90年自郵局指名受款人
    為李許素雀所匯之款項，並未表明其內容、用途，且被告三
    人並不知情；95年間原告所寄匯票亦由李許素雀將信件退回
    原告並未收受；98年1 月25日原告又寄給李文哲，因原告陳
    稱先前租金均由李許素雀收受，再加以繼承系爭土地後持續
    有其他佃農繳付租金，因此被告李文哲誤認為正確方簽名收
    受，然於發現後已將原告所繳付之所謂租金退還，縱有收受
    亦係出於誤認，並非確有租賃契約或合意存在等語置辯，並
    聲明：原告之訴駁回。
五、原告主張原告之父李文興於74年6 月19日過世，系爭土地原
    為被告之父李芳標之應有部分為12356/15952 ，嗣被告之父
    於88年4 月19日過世，由被告李文宜、李文哲、李文玄及被
    告之母李許素雀繼承，即每人之應有部分為12365/63808 ，
    又因被告之母李許素雀於95年8 月8 日死亡，該應有部分，
    由被告李文宜、李文哲、李文玄三人繼承，並連同被告三人
    原有之應有部分，被告李文宜、李文哲、李文玄之應有部分
    各為12365/47856 等情，有卷存土地登記簿謄本、屏東縣屏
    東地政事務所函附被告李文宜、李文哲、李文玄就總爭土地
    二次辦理繼承登記資料、被告之父李文興除戶謄本等可稽（
    見本院卷第54 -58、84-156、268 頁），應可信為真實。又
    系爭土地現由原告使用，靠近泉順街，有一磚造鐵皮屋（為
    原告之父李文興所建）現堆放農具、雜物，中間有一棚架供
    種植皇帝豆使用，其餘部分由原告種植芒果、波蘿蜜、楊桃
    等作物乙節，業經本院勘驗屬實，製有勘驗筆錄、現場草圖
    在卷可證（見本院卷第237-140 頁），並有屏地政事務所10
    0 年7 月12日屏所地二字第1000007852號函附測果成果圖及
    原告所呈現在照片可參（見本院卷第241 、242 、251-25 3
    頁）。
六、按主張法律關係存在之當事人，須就該法律關係發生所須具
    備之特別要件，負舉證之責任。而此特別要件之具備，苟能
    證明間接事實並據此推認要件事實雖無不可，並不以直接證
    明者為限，惟此經證明之間接事實與要件事實間，須依經驗
    法則足以推認其因果關係存在者，始克當之。倘負舉證責任
    之一方所證明之間接事實，尚不足以推認要件事實，縱不負
    舉證責任之一方就其主張之事實不能證明或陳述不明、或其
    舉證猶有疵累，仍難認負舉證責任之一方已盡其舉證責任，
    自不得為其有利之認定。又所謂三七五減租條例之耕地租賃
    ，係指以自任耕作為目的，約定支付地租，使用他人之農地
    而言。原告主張原告之父李文興與被告之父李芳標，就系爭
    土地應有部分12356/15952 ，成立三七五減租條例之耕地租
    賃，嗣由原告繼承原告之父承租人之地位，而被告繼承被告
    之父、母出租人之地位，故兩造間就系爭土地，被告李文宜
    、李文哲、李文玄之應有部分各12 365/47856，有耕地三七
    五減租條例之租賃關係存在，已為被告所否認，是原告自應
    就上開耕地三七五租條例之耕地租賃所應具備之要件事實，
    負提出證據使本院形成確信之舉證責任。經查：
  (一)本件就系爭土地並無耕地租賃之書面，亦未辦理登記乙節，
    為兩造所不爭執，故本件並無足資證明三七五減租條例之耕
    地租賃存在之主要證據。
  (二)原告提出其所稱租金收據、匯款單，係於84年以後之證據，
    就其主張59年至原告父親過世（即74年6 月19日）前，並未
    提出任何證據，以資證明原告之父李文興與被告之父李芳標
    就系爭土地應有部分12356/15952 成立三七五減租條例之耕
    地租賃之事實，自難信原告此之主張為真實。是則原告之父
    李文興與被告之父李芳標間，就系爭土地應有部分12356/15
    952 既無三七五減租條例之耕地租賃存在，原告自無繼承原
    告之父李文興承租人之他位可言。
  (三)又自原告父親過世後（即原告所稱伊繼承承租人地位時起）
    ，至83年間，亦未提出證據證明，自無從原告繼承原告之父
    李文興承租人之地位，而與被告之父李芳標就系爭土地上開
    應有部分成立三七五減租條例之耕地租賃之事實。
  (四)再原告所提85年元月18日「歐永達代收李芳標之組金84年度
    及85年度兩年份，共收壹千佰陸拾元正」等語之收據（見
    本院卷第9 頁），被告固不否認該收據之真正，惟所謂「組
    金」是否即為「租金」即非無疑，且縱認係指「租金」，惟
    此租金係指何物（動產或不動產？如係不動產又係指何不動
    產？）之租金？均屬未明。又原告所提署名「李許素雀」之
    收據（見本院卷第9 頁），其上固載明「收據八十六年收金
    陸佰捌拾元正」等語，被告雖不否認該收據之真正，然此收
    據所收之金額是否為租金？抑或其他款項，且認為租金，則
    此租金係指何物（動產或不動產？如係不動產又係指何不動
    產？）之租金？亦屬未明。至於原告另提受款人為「李許素
    雀」之匯款單（即原告所稱87年至95年止之租金，見本院卷
    第10-13 頁），然原告所匯之款是否即為「租金」即非無疑
    ，且縱認係指「租金」，惟此租金係指何物（動產或不動產
    ？如係不動產又係指何不動產？）之租金？均屬未明。準此
    上開之收據、匯款單之間接證據所呈現之間接事實，本院依
    經驗法則，並無從推認原告所主張原告與被告之父（或與被
    告李文宜、李文哲、李文玄及李許素雀）間，就系爭土地上
    開應有部分成立三七五減租條例之耕地租賃之事實。
  (五)再者，原告提出上載被告「李文哲」「茲收到94、95年租金
    」、「茲收到96年、97年、98年共計68斤×3 ＝204 ×12.5
    ＝2550元」等文字之收據，此固為被告所不否認，惟依被告
    抗辯被告88年4 月19日繼承父親土地後一直陸續有佃農交付
    租金，且原告告知之前由被告母親即李許素雀收受，被告李
    文哲不知所然的情形下而收受等語，則依被告所述有收下原
    告所繳交之租金之客觀事實，然上開單據並未載明租賃標的
    物，本院酌依上開被告辦理繼承登記資料，可知被告確實繼
    承多筆土地並屬三七五減租條例耕地租賃之農地（見本院卷
    第98、99頁），足見被告上開抗辯，尚非虛偽，且依全卷證
    據，亦無證據顯示被告李文哲於收受原告所繳納上開所稱之
    租金時，確實認知並了解所指之標的為系爭土地，故被告李
    文哲雖收受原告所指之租金，但就租賃標的物為何，既屬不
    明，亦難認兩造間就此租賃法律關係之必要之點已達成合意
    ，而得推論兩造間就系爭土地之上開應有部分，有三七五減
    租條例之地租賃關係存在。
  (六)另原告所提出提存書（見本院卷第15、210 頁），僅係原告
    個人所為，亦難以此進而推論兩造間就系爭土地之上開應有
    部分，有三七五減租條例之地租賃關係存在。
  (七)綜上所述，原告迄至本件言詞辯論終結為止，原告所為之舉
    證未能使本院形成確信，是依前開規定及判例意旨，即應由
    原告負擔舉證之不利益，從而，原告請求確認上開法律關係
    存在，即屬無據，應予駁回。
七、本件事證已臻明確，兩造其餘主張、陳述及所提證據，核與
    判決結果不生影響，爰不另論述，併此敘明。
八、結論：原告之訴為無理由，依民事訴訟法第78條判決如主文
    。
中    華    民    國   100    年    10    月    27    日
                  民事第一庭    法  官  曾吉雄
正本係照原本作成。
如不服本判決，應於收受送達後二十日內向本院提出上訴書狀，
其未表明上訴理由者，應於提出上訴後二十日內向本院補提理由
書狀（均須按他造當事人之人數附繕本）。
中    華    民    國   100    年    10    月    27    日
                                書記官  許倬維